臺灣高等法院臺南分院民事判決　九十三年度上字第一三六號　　Ｋ
　　　上　訴　人　乙　○　○
　　　被上　訴人　丙○○○○○.
　　　法定代理人　丁　○　○
　　　被上　訴人　甲　○　○
右當事人間請求確認債權登記存在事件，上訴人對於中華民國九十三年七月二日臺灣
雲林地方法院第一審判決（九十三年度訴字第一九一號）提起上訴，本院於九十三年
十二月七日言詞辯論終結，判決如左：
      主      文
上訴駁回。
第二審訴訟費用由上訴人負擔。
      事實及理由
壹、程序方面：
一、按關於確認之訴，依原民事訴訟法第二百四十七條（即民國﹝下同﹞八十九年二
    月九日修正前）之規定，除確認證書真偽之訴外，以確認法律關係成立或不成立
    始得提起；因究於適用範圍過於狹窄，故嗣後修正規定為：確認法律關係之訴，
    非原告有即受確認判決之法律上利益者，不得提起之；確認證書真偽或為法律關
    係基礎事實存否之訴，亦同；亦即將原條文「成立或不成立」之字樣刪除，使就
    法律關係（包括法律關係成立或不成立，及法律關係存在或不存在）有即受確認
    判決之法律上利益者，均得提起確認之訴，以應實際需要。且按民事訴訟法第二
    百四十七條所謂即受確認判決之法律上利益，係指因法律關係之存否不明確，致
    原告在私法上之地位有受侵害之危險，而此項危險得以對於被告之確認判決予以
    除去之者而言（最高法院四十二年度台上字第一○三一號判例參照）。經查本件
    上訴人主張其對被上訴人甲○○有新台幣（下同）二百五十四萬元之票款債權，
    並經臺灣雲林地方法院核發支付命令確定在案；而被上訴人甲○○對被上訴人丙
    ○○○○○○○○○（以下簡稱被上訴人安安托兒所）則有四百六十萬元之借款
    債權，嗣被上訴人安安托兒所因經營不善，無力償還對外負債，乃將托兒所之營
    業轉讓與全體債權人共同繼續經營即債權債務概括承受，至被上訴人甲○○亦為
    受讓人之一。嗣上訴人為保全對被上訴人甲○○之二百五十四萬元票款債權之受
    償，乃向原審法院聲請假扣押被上訴人甲○○對被上訴人安安托兒所同額之債權
    ，並獲原審法院民事執行處核發禁止命令在案；詎被上訴人安安托兒所卻否認被
    上訴人甲○○對其有二百五十四萬元之借款債權存在，並對原審法院民事執行處
    所核發之禁止命令聲明異議。爰本於確認之訴之法律關係，求為確認被上訴人甲
    ○○對被上訴人安安托兒所登記有二百五十四萬元債權存在，且因被上訴人等對
    之尚有爭執，亦即被上訴人就系爭「二百五十四萬元債權存不存在」之法律上地
    位即有不安之狀態存在，而此不安之狀態有以確認前揭債權存不存在之確認判決
    除去之必要；則揆諸前揭說明，上訴人提起本件確認之訴，應予准許。
二、再本件被上訴人等二人經合法通知，未於言詞辯論期日到場，經核無民事訴訟法
    第三百八十六條各款所列情形，准依上訴人之聲請，由其一造辯論而為判決，併
    予敘明。
貳、實體方面：
一、本件上訴人起訴主張：緣上訴人對被上訴人甲○○有二百五十四萬元之票款債權
    ，並經臺灣雲林地方法院核發支付命令確定在案；而被上訴人甲○○對被上訴人
    安安托兒所則有四百六十萬元之借款債權，且該借款債權之存在已經被上訴人雙
    方向臺灣雲林地方法院公證處請求認證在案。嗣被上訴人安安托兒所因經營不善
    ，無力償還對外負債，乃於九十二年五月二十七日將托兒所之營業轉讓與全體債
    權人共同繼續經營即債權債務概括承受，至被上訴人甲○○亦為受讓人之一。嗣
    上訴人於九十三年三月十五日為保全對被上訴人甲○○之二百五十四萬元票款債
    權之受償，乃向原審法院聲請假扣押被上訴人甲○○對被上訴人安安托兒所同額
    之債權，並獲原審法院民事執行處核發禁止命令在案；詎被上訴人安安托兒所卻
    否認被上訴人甲○○對其有二百五十四萬元之借款債權存在，並對原審法院民事
    執行處所核發之禁止命令聲明異議；茲上訴人為求對被上訴人甲○○之二百五十
    四萬元票款債權能獲保障清償，爰依強制執行法第一百二十條第二項規定提起本
    件訴訟。爰求為判命確認被上訴人甲○○對被上訴人安安托兒所登記有二百五十
    四萬元債權存在之判決等語。
二、被上訴人安安托兒所則以：按安安托兒所之原負責人蔡佳蓁、蔡志忠因未善盡經
    營之責，致負債累累，後來即將托兒所經營權讓與全體債權人，並由全體債權人
    推選九名執行委員負責經營；至被上訴人甲○○對被上訴人安安托兒所之債權，
    已因混同而歸於消滅，亦即被上訴人甲○○對被上訴人安安托兒所已無任何債權
    存在；上訴人應另外對被上訴人甲○○求償，尚與被上訴人安安托兒所無關。另
    被上訴人甲○○則以：因其另積欠他人二百多萬元，故於九十三在二月時即將其
    對被上訴人安安托兒所之債權讓與第三人；至於積欠上訴人之債務則係票款，原
    因係安安托兒所之原負責人蔡佳蓁以其所簽發之支票向上訴人借款，且所借款項
    均由蔡佳蓁取走花用，其完全不知情，亦是受害人等語，分別資為抗辯。
三、按債權與其債務同歸一人時，債之關係消滅，民法第三百四十四條前段定有明文
    。次按當事人主張有利於己之事實者，就其事實有舉證之責任，民事訴訟法第二
　　百七十七條亦定有明文。另主張常態事實者，就其事實無庸舉證，主張變態事實
　　者，應就變態事實負舉證義務，此為舉證責任分擔原則。再者，民事訴訟如係由
　　上訴人主張權利者，應先由上訴人負舉證之責，若上訴人先不能舉證，以證實自
　　己主張之事實為真實，則被上訴人就其抗辯事實即令不能舉證，或其所舉證據尚
　　有疵累，亦應駁回上訴人之請求。又上訴人對於自己主張之事實（即起訴事實）
　　已盡證明之責後，被上訴人對其主張，如抗辯其不實，並提出新事實而為反對之
　　主張者，則上訴人對其反對之主張，亦應負證明之責，此乃舉證責任分擔之原則
　　；而上訴人於抗辯事實若無確實證明方法或僅以空言爭執者，當然認定其抗辯事
　　實之非真正，而應為上訴人不利益之裁判（最高法院十七年度上字第九一七號、
　　同院十八年度上字第二八五五號判例及同院七十二年度台上字第一○三六號、同
　　院七十四年度台上字第二一四三號判決意旨參照）。
四、查上訴人主張因其對被上訴人甲○○有二百五十四萬元之票款債權，遂於九十三
    年二月六日具狀向臺灣雲林地方法院為支付命令之聲請，並經該院於同年月九日
    核發支付命令確定在案；而被上訴人甲○○對被上訴人安安托兒所則有四百六十
    萬元之借款債權，且該借款債權之存在已經被上訴人雙方向臺灣雲林地方法院公
    證處請求認證在案；嗣被上訴人安安托兒所因經營不善，無力償還對外負債，乃
    於九十二年五月二十七日將托兒所之營業轉讓與全體債權人共同繼續經營。嗣上
    訴人於九十三年三月十五日為保全對被上訴人甲○○之二百五十四萬元票款債權
    之受償，乃向原審法院聲請假扣押被上訴人甲○○對被上訴人安安托兒所同額之
    債權，並獲原審法院民事執行處核發執行（禁止）命令在案；惟被上訴人安安托
    兒所卻否認被上訴人甲○○對其有二百五十四萬元之借款債權存在，並於九十三
    年三月二十五日具狀對原審法院民事執行處所核發之禁止命令聲明異議之之事實
    ，已據上訴人於原審及本院審理時陳述在卷，並有其所提出之支付命令聲請狀、
    臺灣雲林地方法院九十三年度促字第一三一六號支付命令、臺灣雲林地方法院公
    證處九十二年度雲院認字第○○○○○一五七九號認證書、臺灣雲林地方法院民
    事執行處九十三年三月十五日雲院瑜九十三執全乙字第一四七號執行命令、民事
    聲明異議狀、契約書、股東債權明細表、會議紀錄、轉讓契約書及安安托兒所立
    案證書（以上均為影本）各一份在卷可參（原審卷第八至三五頁）；且為被上訴
    人等於本院審理時所不爭執，固屬真實。
五、惟上訴人另主張因被上訴人安安托兒所經營不善，無力償還對外負債，乃於九十
    二年五月二十七日將托兒所之營業轉讓與全體債權人共同繼續經營即債權債務概
    括承受，而被上訴人甲○○亦為受讓人之一；嗣上訴人於九十三年三月十五日為
    保全對被上訴人甲○○之二百五十四萬元票款債權之受償，乃向原審法院聲請假
    扣押被上訴人甲○○對被上訴人安安托兒所同額之債權，並獲原審法院民事執行
    處核發禁止命令在案；詎被上訴人安安托兒所卻否認被上訴人甲○○對其有二百
    五十四萬元之借款債權存在，並對原審法院民事執行處所核發之禁止命令聲明異
    議；茲上訴人為求對被上訴人甲○○之二百五十四萬元票款債權能獲保障清償，
    自得依法提起本件訴訟請求確認被上訴人甲○○對被上訴人安安托兒所登記有二
    百五十四萬元之債權存在等語，固亦據上訴人於原審及本院審理時陳述在卷，並
    有前揭臺灣雲林地方法院民事執行處九十三年三月十五日雲院瑜九十三執全乙字
    第一四七號執行命令及民事聲明異議狀影本各一份為證；惟此則為被上訴人等所
    堅決否認，並為前揭情詞之抗辯，從而本件應予審究者厥為被上訴人甲○○與被
    上訴人安安托兒所間所訂定之「契約書」、「會議紀錄」及「轉讓契約書」之法
    律關係與性質如何而已。經查：
（一）本件被上訴人「安安托兒所」前原係由訴外人蔡志忠、蔡佳蓁所共同經營，嗣
      迄九十二年間因經營不善，致無力償還對外負債，渠等乃於九十二年五月十四
      日邀集被上訴人安安托兒所之原股東及債權人，在被上訴人安安托兒所處，召
      開解決債務及繼續經營之協調會，會中雙方達成協議，即訴外人蔡志忠、蔡佳
      蓁同意以「債權債務概括承受」之方式，將系爭托兒所之「營業」轉讓與全體
      債權人共同繼續經營，且願將被上訴人安安托兒所之負責人變更為「丁○○」
      ，至有關系爭托兒所之後續營業及管理，則由債權人共同推選執行委員九人（
      即丁○○、被上訴人甲○○、陳寶珠、林玉鳳、林秋蘭、鍾大焜、蔡忠誠、林
      清溪及林慶一）共同經營；另原債權人丁○○即依前揭雙方之協議，於九十二
      年五月二十七日與訴外人蔡志忠、蔡佳蓁又訂定「轉讓契約書」，且訴外人蔡
      志忠、蔡佳蓁於該契約中已明確表示：「無條件同意安安托兒所轉讓由乙方（
      即丁○○）經營，並協助乙方辦理負責人變更及變更名稱事宜」等語；嗣被上
      訴人安安托兒所之原股東及債權人，復於九十三年五月二十九日與訴外人蔡志
      忠、蔡佳蓁訂立「契約書」，以協議解決雙方間之「債權債務事宜」，並同意
      由原股東及債權人授權前揭共同推選執行委員九人先行確認各人之債權額，並
      協同提出債權證明；再被上訴人安安托兒所之負責人亦確於九十二年六月十八
      日，向主管機關雲林縣政府社會局辦理負責人變更登記為丁○○之事實，已經
      本院核閱上訴人所提出之前揭會議紀錄、轉讓契約書及安安托兒所立案證書之
      內容無訛在卷；再徵諸上訴人於原審所提出之民事起訴狀「事實及理由」第三
      點亦自認：「‧‧‧因而於九十二年五月二十七日將安安托兒所經營權轉讓給
      受讓權利人共同繼續經營（債權、債務概括承受），受讓債權人之一甲○○‧
      ‧」等語無訛在卷以察（見原審卷第四頁），自屬真實。可見被上訴人甲○○
      與被上訴人安安托兒所之其他債權人，確已於九十二年五月間以概括承受安安
      托兒所之資產及負債方式，受讓系爭安安托兒所之營業及管理，應堪認定。
（二）又上訴人主張因其對被上訴人甲○○有二百五十四萬元之票款債權，遂於九十
      三年二月六日具狀向臺灣雲林地方法院為支付命令之聲請，並經該院於同年月
      九日核發支付命令確定在案，固據上訴人於原審及本院審理時陳述在卷，並有
      其所提出之前揭支付命令聲請狀及臺灣雲林地方法院九十三年度促字第一三一
      六號支付命令影本各一份為證；惟被上訴人甲○○於本院審理時已辯稱：積欠
      上訴人之債務係票款，是由安安托兒所之原負責人蔡佳蓁以其所簽發之支票向
      上訴人借款，且所借款項均由蔡佳蓁取走花用，其完全不知情，其亦是受害人
      等語在卷；而上訴人於本院準備程序時已自承係訴外人蔡佳蓁持被上訴人甲○
      ○向雲林縣虎尾鎮農會所申設之六張支票向其調借現款，且當時並不認識被上
      訴人甲○○，是蔡佳蓁本人向其借錢等情（本院卷第三七、五六頁），再參諸
      上訴人於九十三年二月六日向臺灣雲林地方法院聲請支付命令時，於該聲請狀
      之「請求原因及事實」一中，確已載明：「聲請人（債權人）執有訴外人蔡佳
      蓁背書交付之由債務人甲○○簽發，付款人為虎尾鎮農會信用部，‧‧」（原
      審卷第十頁）等語以觀，被上訴人甲○○前揭所辯，固非虛妄，而堪採信。然
      因上訴人於本件係主張其對被上訴人甲○○有二百五十四萬元之「票款」債權
      存在，而票據係屬「無因證券」，則在被上訴人甲○○無法提出其他確切之證
      據足資證明前揭系爭支票係未經其同意所簽發之情形下，依法自仍應負「發票
      人」之責。因之，上訴人主張其對被上訴人甲○○有二百五十四萬元之票款債
      權存在，自堪認定。
（三）另上訴人主張被上訴人甲○○對被上訴人安安托兒所（即由訴外人蔡志忠、蔡
      佳蓁共同經營期間）有四百六十萬元之借款債權，且該借款債權之存在確已經
      被上訴人雙方向臺灣雲林地方法院公證處請求認證在案等情，固為被上訴人等
      所不爭執，並有前揭臺灣雲林地方法院公證處九十二年度雲院認字第○○○○
      ○一五七九號認證書、契約書及股東債權明細表各一份在卷可參，且屬真實。
      惟按債權與其債務同歸一人時，債之關係消滅，民法第三百四十四條定有明文
      ；且此所謂之「混同」，係指債權與其債務同歸一人之混同而言，因混同之結
      果，使債之關係歸於消滅；此與所有權與其他物權混同時，所有權仍然存續，
      及主債務與保證債務混同時，主債務不消滅者不同；故依混同之性質，祇需債
      權債務同歸一人時，債之關係即行消滅，無需另為意思表示。至混同之成立，
      因「債權人承受債務」或「債務人繼受債權」而發生，其情形有二，一為「概
      括承受」，一為「特定承受」，前者如因繼承，使債權人繼承債務或債務人繼
      承債權；或就他人之財產或營業，概括承受其資產及負債是。後者，則如債務
      人受讓其債權人之債權，或債權人承擔其債務人之債務者。本件被上訴人甲○
      ○與被上訴人安安托兒所之其他債權人，確已於九十二年五月間以概括承受安
      安托兒所之資產及負債方式，受讓系爭安安托兒所之營業及管理，已如前述；
      則揆諸前揭說明，被上訴人安安托兒所對前揭營業受讓人（包括被上訴人甲○
      ○，下同）之債務，及前揭營業受讓人對被上訴人安安托兒所之債權，即因概
      括承受而同歸屬於一方，並因混同而使其債之關係歸於消滅，應無疑義。從而
      本件上訴人起訴請求確認被上訴人甲○○對被上訴人安安托兒所登記有二百五
      十四萬元之債權存在，自於法無據。
（四）至上訴人另主張被上訴人甲○○仍為被上訴人安安托兒所之債權人，因安安托
      兒所於九十二年九月及九十三年三月間，曾分別造冊發放債權權利金予各債權
      人，足見被上訴人甲○○之債權仍然存在等語，並提出「安安托兒所」函二紙
      、債權人權利金發放（劃撥）通知書及九十三年三月一日、九十三年九月一日
      債權人權利金發放名冊（以上均為影本）各一份為證（原審卷第四二至四五頁
      ，本院卷第一九至二一、四八至五二頁）；惟此則為被上訴人等所堅決否認，
      且被上訴人安安托兒所法定代理人丁○○於本院審理時已陳述：「大家拿的都
      是紅利（即經營安安托兒所盈餘之分配）」等語無訛在卷（本院卷第三五頁）
      ，而經本院核閱前揭「債權人權利金發放（劃撥）通知書」及「債權人權利金
      發放名冊」所載，前者已提及「(一)債權人等自接管安安托兒所已四個多月，‧
      ‧歷經整頓改革，已趨改善穩定，目前已積極力求維新發展，來創造營餘，永
      續發展。」「2.本次撥付權利金‧‧依據法院公證登記債權人總債權額‧‧再
      以個人債權額比例分配‧‧」等語；而後者發放之對象則與上訴人安安托兒所
      經主管機關以（91）府社福字第九一○六○○三六五八備查之「股東債權明細
      」（見原審卷第二六至三十頁）所列之股東相同；再參以上訴人於本院審理時
      亦自認其係另以債權人之身分自被上訴人安安托兒所分配受償，且其並非股東
      ，拿回的是本金等語，且經本院核閱前揭「股東債權明細」所載亦確無上訴人
      名義以觀（本院卷第三五頁），顯然被上訴人甲○○就此乃係基於股東而非債
      權人之身分而自被上訴人安安托兒受盈餘之分配，洵堪認定。至於「安安托兒
      所」之函文部分，姑不論此已因該函文之當事人乃訴外人王子鴻、林玲玉及張
      美津，且為渠等間有關之債權移轉或債權由他人代為清償之事項，而與被上訴
      人甲○○無關，致不足採；且因混同使債之關係消滅者，乃存在於被上訴人甲
      ○○及其他債權人與被上訴人安安托兒所之間，而與第三人無涉；至原債權人
      之債權對被上訴人安安托兒所而言，雖因混同致歸於消滅，惟原債權人之債權
      在商業交易上宜解為已依「債權比例」轉換成在被上訴人安安托兒所所占之「
      股份」（即一般商業習慣所稱之「以債作股」）；易言之，前揭債權移轉或受
      清償，究其實要之僅能認係股份之轉讓，而期將來能自被上訴人安安托兒所分
      配盈餘、股利或紅利而已。此外，上訴人就此又無法提出其他確切之證據足資
      證明被上訴人甲○○係以債權人身分分配受償，或供本院調查以實其說，自尚
      不能徒憑上訴人前揭無法查與事實相符之陳述及債權人權利金發放名冊等資料
      即採為有利於其之認定。
六、綜上所述，本件上訴人主張其對被上訴人甲○○有二百五十四萬元之票款債權，
    並經臺灣雲林地方法院核發支付命令確定在案；而被上訴人甲○○對被上訴人安
    安托兒所則有四百六十萬元之借款債權，且該借款債權之存在已經被上訴人雙方
    向臺灣雲林地方法院公證處請求認證在案。嗣被上訴人安安托兒所因經營不善，
    無力償還對外負債，乃於九十二年五月二十七日將托兒所之營業轉讓與全體債權
    人共同繼續經營即債權債務概括承受，至被上訴人甲○○亦為受讓人之一。嗣上
    訴人於九十三年三月十五日為保全對被上訴人甲○○之二百五十四萬元票款債權
    之受償，乃向原審法院聲請假扣押被上訴人甲○○對被上訴人安安托兒所同額之
    債權，並獲原審法院民事執行處核發禁止命令在案；詎被上訴人安安托兒所卻否
    認被上訴人甲○○對其有二百五十四萬元之借款債權存在，並對原審法院民事執
    行處所核發之禁止命令聲明異議；爰依強制執行法第一百二十條第二項規定提起
    本件訴訟，請求判決確認被上訴人甲○○對被上訴人安安托兒所登記有二百五十
    四萬元債權存在；為無理由，不應准許。原審為上訴人敗訴之判決，於法並無不
    合。上訴人上訴意旨指摘原判決不當，求予廢棄改判確認被上訴人甲○○對被上
    訴人安安托兒所登記有二百五十四萬元債權存在，為無理由，應予駁回。
七、又兩造其餘之攻擊防禦方法，與本件判決之基礎無影響，毋庸一一論述，併予敘
    明。
八、據上論結，本件上訴為無理由，依民事訴訟法第四百四十九條第一項、第七十八
    條、第四百六十三條及第三百八十五條第一項前段，判決如主文。
中　　　華　　　民　　　國　　九十三　　年　　十二　　月　　  二十一　　日
　　　　　　　　　　　　　　　　　　臺灣高等法院臺南分院民事第五庭
~B1審判長法官　張　　世　　展
~B2　　　法官　吳　　上　　康
~B3　　　法官　蘇　　清　　恭
右為正本係照原本作成。
如對本判決上訴，須於判決送達後廿日內向本院提出上訴狀，未表明上訴理由者，應
於上訴後廿日內，向本院提出理由書。
中　　　華　　　民　　　國　　九十三　　年　　十二　　月　　  二十二　　日
                                        法院書記官　蕭　　奎　　璋
